【裁判字號】    90,上更(二),3
【裁判日期】    900418
【裁判案由】    毒品危害防制條例
【裁判全文】
臺灣高等法院刑事判決                  九十年度上更(二)字第三號
    上  訴  人
    即  被  告  乙○○
右上訴人，因違反毒品危害條例案件，不服臺灣士林地方法院，八十八年度訴字第一
一０號，中華民國八十八年九月二十一日第一審判決（起訴案號：臺灣士林地方法院
檢察署八十七年度偵字第五二七四號）提起上訴，經最高法院第二次發回更審，本院
判決如左：
    主      文
原判決撤銷。
乙○○連續販賣第一級毒品，處有期徒刑拾年，褫奪公權年，販賣第一級毒品所得
新台幣壹萬元沒收之，如全部或一部不能沒收時，以其財產抵償之。
扣案之第一級毒品海洛因壹中包、肆小包（驗餘淨重共計伍點柒壹公克，純度百分之
肆拾捌點捌伍，純質淨重貳點柒玖公克）及空塑膠袋內殘留之海洛因均沒收銷燬之。
    事      實
一、乙○○曾於民國六十七年間因犯販賣毒品、施用毒品等罪，分別經最高法院、臺
    灣臺北地方法院判處無期徒刑（褫奪公權終身）、有期徒刑四年（褫奪公權三年
    ），嗣於七十七年五月三十一日經本院裁定減為有期徒刑十六年（褫奪公權十年
    ）、有期徒刑二年四月，應執行有期徒刑十八年四月，兩案續為執行，而執行完
    畢日期應為八十三年五月十六日，於七十八年三月三日假釋付保護管束；又假釋
    期間之七十九年間再犯施用毒品罪，經本院判處有期徒刑四年確定，於八十年四
    月二十九日送監執行，在八十三年十月二十九日執行完畢後，接續執行前案經撤
    銷假釋之殘刑，而於八十五年一月二十九日再次假釋（縮刑期滿日為八十八年一
    月十七日），仍不知悔改（不構成累犯），除於八十六年間更犯施用毒品罪（另
    案審理）外，竟意圖營利而基於概括之犯意，先於八十七年間不詳時間、地點以
    不詳價格販入第一級毒品海洛因，再自八十七年五月間起至同年六月一日下午五
    時許止，遇有甲○○以電話連絡詢問有無海洛因可出售時，即與之約定交易時間
    、地點，而連續四次在臺北市士林區天母游泳池附近、臺北市○○區○○路站牌
    邊等處將第一級毒品海洛因販賣給甲○○〔其中二次價格為新臺幣（下同）二千
    元，另二次價格為三千元〕，以謀取差價圖利。嗣經警於八十七年六月四日下午
    持臺灣士林地方法院檢察署檢察官所簽發之搜索票至臺北市士林區○○○街十二
    巷九號乙○○住處執行搜索時，臺南市警察局刑警隊警員簡秋明適接獲甲○○詢
    問有無海洛因可出售之電話，即佯以施毒上癮者之口氣答稱乙○○正在上廁所，
    可直接過來等語，未幾，甲○○即步入上址一樓大門而為刑事警察局警員查獲，
    並在上址扣得乙○○所有之海洛因一中包、四小包（驗餘淨重共計五點七一公克
    ，純度百分之四十八點八五，純質淨重二點七九公克），並在甲○○身上搜獲殘
    留海洛因之空塑膠袋一個。
二、案經臺南市警察局報請臺灣士林地方法院檢察署檢察官偵查起訴。
    理  由
一、訊據上訴人即被告（下稱被告）乙○○矢口否認有販賣毒品之犯行，並辯稱：扣
    案之毒品係供自己施用，且渠與甲○○素不相識，係警方羅織罪名，屈打成招云
    云。惟查：
    (一)右揭事實，業據被告乙○○於警訊中供述明確，核與證人甲○○於警訊中所述
      向被告購買毒品等情節相符，並經證人即查獲本案之警員簡秋明、陳德芳於原
      審審理中證述明確（原審卷，第一七○、一七一頁），堪認係屬真實。並有白
      色粉末一中包、四小包扣案足資佐證，該扣案之白色粉末經送鑑驗結果，確係
      第一級毒品海洛因（驗餘淨重共計五點七一公克，純度百分之四十八點八五，
      純質淨重二點七九公克），亦有法務部調查局八十七年七月二日陸字第八七
      一六二七二○號鑑定通知書附卷可按。
    (二)被告乙○○於偵審中雖辯稱：係遭警刑求云云，果係如此，應有刑求成傷之跡
      象，惟被告及證人甲○○於八十七年六月四日偵查初訊時，均未言及該情，斯
      時，被告僅稱與甲○○不認識，並未販賣海洛因云云；證人甲○○則稱並未向
      被告買毒品，僅係路過云云（偵查卷第一八頁反面至第二○頁）；而於八十七
      年七月十四日公訴人再次提訊時，被告否認於警訊中曾言及販賣海洛因之事，
      陳稱警訊筆錄是警察自己寫的云云，證人甲○○則證稱：其係經過該處被警察
      推進去，警訊筆錄是警察自己寫的云云，亦均未述及曾遭刑求之事（偵查卷，
      第八五頁），俟經公訴人於八十七年十一月十日偵訊中當庭播放警訊錄音帶結
      果，被告及證人甲○○確於警訊中有坦承上開買賣毒品之情事，渠二人始改稱
      係因警訊中被打不得不承認云云（偵查卷第九一頁反面），已與遭刑求之人於
      檢察官偵查時，即為反應之舉不相符合，況被告及證人甲○○均因案多次歷經
      偵查、起訴程序，此有台灣士林地方法院檢察署刑案資料查註紀錄表各一份附
      於偵查卷可按，應更清楚檢察官於偵查期間依法指揮偵辦調查之角色，焉可能
      不知適時主張、請求調查、保全證據以保障權利，是彼等並無被刑求之事，堪
      予認定。
    (三)據證人簡秋明於原審訊問中證稱：‧‧‧前往被告住處搜索，當時刑事局人員
      在樓下監控，而我們上樓搜索，我們搜索時，我接到一通電話，我假冒是施毒
      的聲調應答，該人說要找被告，我說他去廁所，問對方何事，他說要買毒品，
      我叫他過來，電話中說要買二千元。‧‧‧是刑事局人員在一樓見甲○○走進
      一樓大門，才查獲他云云（原審卷第一七○頁），核與證人陳德芳所稱：我們
      在查辦時，有接到一通電話找被告，是簡秋明接的（原審卷第一七○頁）乙節
      相符；證人甲○○確係步入上址被告住處一樓大門，被警查獲，此為證人甲○
      ○於警訊中所不否認；其於遭警查獲當日所採尿液經其親自密封（偵查卷第七
      頁反面）而送驗之結果，確有嗎啡陽性反應，亦有內政部警政署刑事警察局八
      十七年六月五日刑鑑字第三八八六三號鑑驗通知書附於偵查卷可憑，嗣證人甲
      ○○雖於檢察官訊問時翻異前詞，否認八十七年假釋後，再有施用毒品之情形
      ，惟經檢察官分案聲請送觀察勒戒後，台灣士林看守所附設勒戒處所函覆陳報
      受觀察勒戒人甲○○有無繼續施用毒品傾向，則依判斷準則而綜合判斷認仍有
      繼續施用毒品傾向，並於說明欄詳載「一級毒品濫用」「否認多重藥物濫用，
      但尿中有 Amphetanine（安非他命）& Heroin（海洛英）」等語，檢察官並據
      之依法聲請台灣士林地方法院裁定甲○○令入戒治處所施以強制戒治一年在案
      ，有台灣士林看守所八十七年六月十八日士所戒字第一二六三號函附「有無
      繼續施用毒品傾向證明書」、檢察官聲請觀察勒戒、強制戒治聲請書、士林地
      方法院八十七年度毒聲字第五八號、第一七一號裁定各一份在卷可稽，足徵證
      人甲○○於前煙毒案假釋後仍難戒除施用毒品之惡習而有繼續吸用之情形，而
      於八十七年六月四日下午為警查獲前九十六小時內，有再施用第一級毒品海落
      英之事實。參以證人甲○○於警訊中證稱其身上查扣之殘渣空袋係向上訴人購
      買海洛因吸食後剩下的等語（見偵查卷第七頁），經本院將該空袋函囑法務部
      調查局檢驗結果，該空袋確實含有第一級毒品海洛因殘留，有該局九十年三月
      七日陸(一)字第九００一００八四號檢驗通知書在卷及經警在甲○○身上搜獲
      之殘留海洛因之空塑膠袋一個扣案可稽，益見證人甲○○在警訊中所供向被告
      購買海洛因之情屬實，嗣證人於偵審中翻異前詞並供稱渠係偶然經過，遭警推
      入非法逮捕構陷云云，不惟與常情有違，亦與前開事證相悖，自不足採，再者
      ，扣案之海洛因係分裝成一中包、四小包，此據被告供明在卷，則如係供己短
      時間內施用，何以須分成小包，徒然於分裝過程中增加損耗，可見被告係為出
      售之需而予分裝，被告於偵查中辯稱供己一星期施用的量云云（見偵查卷第八
      五頁），顯非實在。
    (四)依卷附扣押筆錄記載簡秋明警員在被告住處搜索時間係當日十六時五十分許至
      十七時四十五分許（見偵查卷第十一頁）雖證人甲○○在警訊時係稱當日中午
      曾打電話與被告聯絡約定時間前往購買毒品之事（見偵查卷第六頁）其打電話
      之時間與證人簡秋明所稱於搜索時接到一通話要找被告之時間不符，被告亦否
      認甲○○有打電話至其住處詢問有無海洛因可出售等情，被告請求向中華電信
      公司調查雙方通話紀錄以查真象，惟經本院函囑中華電信公司查復結果，由於
      市內通話紀錄保存期限為最近三個月以內，國際、國內長途通話紀錄保存期限
      為最近六個月以內，而八十七年六月四日通聯紀錄，因資料已逾保存期限致無
      法提供通話紀錄，有該局台灣北區電信分公司九十年一月九日北帳三字第九０
      ０八一六００一一號函在卷可按，現雖已無從查證被告電話（０二─0000
      0000）之通聯紀錄，然證人甲○○既已供承八十七年六月四日打電話與被
      告聯絡約定時間前往被告住處購買海洛因，則其於八十七年四月六日下午十七
      時許致被告住處之前再打電話給被告以探究竟，亦符常情，參以警員簡秋明在
      被告住處搜索時，接到一通電話欲找被告，由警員簡秋明接聽，並假冒施毒者
      之聲調應答，該人說要找被告乃答以被告在所，並問對方何事，該人說要買
      毒品，簡秋明叫其過來，未及證人甲○○即到被告住處一樓等情觀之，打電話
      之人應係證人甲○○無誤，否則何會如此巧合，且證人甲○○於警訊中亦供承
      要前往被告住處購買海洛因，剛好進去就被警察抓到等情（見警卷第六頁），
      則被告否認證人甲○○有打電話乙節，自無可採。
    (五)又非法販賣海洛因係政府嚴予查緝之違法行為，非可公然為之，亦無公定價格
      ，且不論是瓶裝或紙包之海洛因，均可任意分裝或增減其份量，而每次買賣之
      價量，可能隨時隨雙方關係之深淺、當時之資力、需求程度及對行情之認知、
      來源是否充裕無礙、查緝是否嚴緊等因素，而異其標準，機動的調整，因之販
      賣之利得，除經坦承犯行，或價量均臻明確外，委難察得實情，職係之故，縱
      未確切查得販賣賺取之實際差價，但除別有事證，足認係按同一價格轉讓，確
      未牟利外，尚難執此認非法販賣之事證有所不足，致知過坦承者難辭重典，飾
      詞否認者反得逞僥倖，而失情理之平；且海洛因價格昂貴，取得不易，凡為販
      賣之不法勾當者，苟無利可圖，應無甘冒被查緝法辦重刑之危險，平白無端義
      務為該買賣之工作，是其販入之價格必較售出之價格低廉，而有從中賺取買賣
      差價牟利之意圖及事實，應屬合理之認定；被告雖矢口否認有販賣毒品之犯行
      ，證人甲○○於警訊中亦僅供陳其向被告所購買海洛因之價格，使本院無從確
      認被告先後四次販賣所得之利潤，然以本件而言，被告與證人甲○○間並非親
      故至交，苟無利得，豈肯甘冒重刑之風險，一再與之相約交易毒品之理，故被
      告有販賣圖利之意圖，彰彰明甚。
    綜上所述，本件事證已臻明確，被告所辯無非卸責之詞，不足採信，其犯行洵堪
    認定，應依法論科。
二、核被告所為，係犯毒品危害防制條例第四條第一項之販賣第一級毒品罪。按刑法
    第五十六條規定，連續數行為而犯同一之罪名者，以一罪論。則當連續犯罪之際
    ，遇刑法有變更時，其一部涉及舊法，一部涉及新法者，即應依最後行為時之法
    律處斷，最高法院二十九年度上字第三八六六號著有判例可資參照。又毒品危害
    防制條例已於八十七年五月二十日公布，自同年月二十二日起施行，而被告乙○
    ○最後一次販賣毒品日期為八十八年六月一日，已在毒品危害防制條例施行之後
    ，即應依該條例處斷。而查海洛因則係毒品危害防制條例第二條第二項第一款所
    稱之第一級毒品，附此說明。公訴意旨另以被告乙○○曾有販賣第一級毒品海洛
    因給不詳姓名綽號「文章」之人云云，無非係以被告於警訊中之供述為其論據，
    然為被告於本院審理中所否認，且除被告於警訊中之自白外，查無其他證據可資
    補強，尚難僅以被告於警訊中之自白即遽以認定被告有販賣海洛因予「文章」之
    行為，本應對該部分諭知無罪，惟公訴人既以之與前開論罪科刑部分有連續犯之
    裁判上一罪關係，故不另為無罪之諭知，併予敘明。被告先後四次販賣海洛因予
    甲○○之犯行，時間緊接，所犯係構成要件相同之罪，顯係基於概括犯意為之，
    應依連續犯論以一罪，其持有毒品之低度行為，應為販賣毒品之高度行為所吸收
    ，不另論罪，查被告雖先後四次販賣毒品予甲○○，然數量不多，情節尚屬輕微
    ，且自六十七年間起即因施用毒品犯行屢遭審判，入監執行深陷於毒隱，自殘而
    難予自拔，又已年屆五十六歲，其犯罪之情狀顯可憫恕，如宣告法定最低之刑（
    無期徒刑）猶嫌過重，應依刑法第五十九條之規定減輕期刑。
三、原審以被告事證明確予以論科，故非無見，惟查：(一)事實欄所載被告前科，於民
    國六十七年間曾犯販賣毒品、施用毒品等罪，分別經最高法院、臺灣臺北地方法
    院判處無期徒刑、有期徒刑四年，嗣於七十七年五月三十一日經本院裁定減為有
    期徒刑十六年、有期徒刑二年四月，應執行有期徒刑十八年四月，兩案續為執行
    ，執行完畢日期應為八十三年五月十六日，而於七十八年三月三日假釋付保護管
    束；又假釋期間之七十九年間再犯施用毒品罪，經本院判處有期徒刑四年確定，
    自八十年四月二十九日起執行至八十三年十月二十九日期滿，並自八十三年十月
    三十日起接續執行前案經撤銷假釋之殘刑，原應至八十八年一月十七日縮刑期滿
    ，嗣於八十五年一月二十九日假釋，有本院被告全國前案紀錄表、臺灣士林地方
    法院檢察署前科資料個案查詢表各一份在卷可考，復按刑法第七十九條之一第一
    項規定：「二以上徒刑併執行者，第七十七條所定最低應執行之期間，合併計算
    之。」同條第三項規定：「依第一項規定合併計算執行期間而假釋者，前條第一
    項規定之期間，亦合併計算之。」則在併合執行之情形，經許其假釋出獄者，其
    報請許可假釋所須最低應執行之期間，既合併計算；且假釋期間（即殘刑期間）
    ，亦合併計算之，其期間即無從區分。從而，不論假釋出獄前所執行之期間是否
    已逾其中任一罪之刑期，亦不論嗣後其假釋有無被撤銷，在假釋期間內，均應認
    為尚未執行完畢。其於執行逾其中任一罪之刑期後五年內之假釋期間，再犯有期
    徒刑以上之罪者，不應論以累犯（最高法院八十八年七月二十日第四次刑事庭會
    議決議參照），是以本件被告之犯罪，既在前開假釋期間內所為，即未可以累犯
    論，原審竟論以累犯，即有未合。(二)原審未審酌被告犯罪情狀顯可憫恕，依刑法
    第五十九條之規定減輕其刑，亦有未洽。(三)在證人甲○○查獲之殘留海洛因之空
    塑膠袋一個，據證人甲○○在警訊中證稱其身上查扣之殘渣空袋係向被告購買海
    洛因吸食後剩下的等情（見偵查卷第七頁），足見與被告所犯本件販賣毒品罪有
    關，，既經鑑驗該空袋確殘留有海洛因，則殘留之海洛因依毒品危害條例第十八
    條第一項之規定不問屬於犯人與否，均應沒收銷毀，原審未將此空袋殘留之海洛
    因宣告沒收銷燬，亦有未當，被告上訴意旨否認犯罪，雖無理由，惟原判決既有
    上述可議，仍應由本院將原判決撤銷改判，爰審酌被告為牟利而販賣毒品海洛因
    ，影響國民健康，殊屬非當及犯後猶飾詞卸責等一切狀，量處如主文第二項所示
    之刑，並依法宣告褫奪公權年，被告販賣毒品海洛因予甲○○所得共新台幣一
    萬元，應依毒品危害防制條例第十九條第一項沒收，如全部或一部不能沒收時，
    以其財產抵償之，扣案之海洛因一中包、四小包（驗餘淨重共計五點七一公克、
    純度百分之四十八點八五、純質淨重二點七九公克）及空塑膠袋內殘留之海洛因
    ，應依同條例第十八條第一項宣告沒收銷燬之，又查扣之電子秤一台，被告否認
    其用於分裝海洛因，辯稱係其妹生前秤量珍珠粉做生意所用等語（見偵查卷第二
    十頁、第八十四頁反面），其警訊中亦稱：其販賣海洛因時，係用刀片削，放進
    袋內，目測其重量等語（見偵查卷第五頁），以被告施用毒品時日之久遠觀之，
    對於海洛因之分量非不可以目測度之，且查無證據證明該電子秤為供被告販賣毒
    品所用之物，毋庸為沒收之諭知，併此明。
據上論斷，應依刑事訴訟法第三百六十九條第一項前段、第三百六十四條、第二百九
十九條第一項、毒品危害防制條例第四條第一項、第十八條第一項、第十九條第一項
、刑法第十一條、第五十六條、第五十九條、第三十七條第二項判決如主文。
本案經檢察官呂光華到庭執行職務。
中      華      民      國    九十      年       四     月     十八     日
                              臺灣高等法院刑事第二十五庭
                                  審判長法  官  許  國  宏
                                        法  官  洪  光  燦
                                        法  官  林  勤  純
右正本證明與原本無異。
如不服本判決應於收受送達後十日內向本院提出上訴書狀，其未敘述上訴之理由者並
得於提起上訴後十日內向本院補提理由書（均須按他造當事人之人數附繕本）。
                                        書記官  劉      瑗
中      華      民      國    九十      年       四     月     二十     日
附錄：本案論罪科刑法條全文
毒品危害防制條例第四條第一項：
製造、運輸、販賣第一級毒品者，處死刑或無期徒刑；處無期徒刑者，得併科新臺幣
一千萬元以下罰金。


司法院資訊處製作；財團法人民間司法改革基金會備份。
